最高法院刑事判決　　　　　　　　一○○年度台非字第四三號
上　訴　人　最高法院檢察署檢察總長
被　　　告　施源能
上列上訴人因被告違反毒品危害防制條例案件，對於台灣高雄地
方法院中華民國九十三年十二月二日第一審確定裁定（九十三年
度毒聲字第二五三七號，聲請案號：台灣高雄地方法院檢察署九
十三年度毒偵緝字第六二五＜原裁定誤載為二五三七＞號），認
為違法，提起非常上訴，本院判決如下：
    主  文
原裁定撤銷。
檢察官之聲請駁回。
    理  由
非常上訴理由稱：「一、按判決不適用法則或適用不當者，為違
背法令，刑事訴訟法第三百七十八條定有明文。又與科刑判決有
同等效力之確定裁定，如發現有違背法令情事，得提起非常上訴
；而保安處分係對受處分人將來之危險性所為拘束其身體、自由
等之處置，以達教化與治療之目的，為刑罰之補充制度，故依毒
品危害防制條例所為強制戒治、停止強制戒治、撤銷停止強制戒
治等相關之確定裁定，屬於拘束人身自由之保安處分，自與科刑
確定判決有同等之效力，若有違背法令情形，得對之提起非常上
訴，最高法院四十五年度第五次民、刑庭總會會議決議、最高法
院九十年度台非字第三七七號判決可資參照。本案令被告接受觀
察、勒戒之裁定，性質上屬宣告保安處分之確定裁定，撥（揆）
諸上開決議及裁判意旨，自得對之提起非常上訴，合先敘明。二
、次按毒品危害防制條例於（民國）九十二年七月九日修正公布
，自九十三年一月九日施行。修正後條例第二十條規定：『犯第
十條之罪者，檢察官應聲請法院裁定，或少年法院（地方法院少
年法庭）應先裁定，令被告或少年入勒戒處所觀察、勒戒，其期
間不得逾二月。觀察、勒戒後，檢察官或少年法院（地方法院少
年法庭）依據勒戒處所之陳報，認受觀察、勒戒人無繼續施用毒
品傾向者，應即釋放，並為不起訴之處分或不付審理之裁定；認
受觀察、勒戒人有繼續施用毒品傾向者，檢察官應聲請法院裁定
或由少年法院（地方法院少年法庭）裁定令入戒治處所強制戒治
，其期間為六個月以上，至無繼續強制戒治之必要為止。但最長
不得逾一年。依前項規定為觀察、勒戒或強制戒治執行完畢釋放
後，五年後再犯第十條之罪者，適用本條前二項之規定。』同條
例第二十三條規定：『依第二十條第二項強制戒治期滿，應即釋
放，由檢察官為不起訴之處分或少年法院（地方法院少年法庭）
為不付審理之裁定。觀察、勒戒或強制戒治執行完畢釋放後，五
年內再犯第十條之罪者，檢察官或少年法院（地方法院少年法庭
）應依法追訴或裁定交付審理。』是修正後毒品危害防制條例將
施用毒品之刑事處遇程序簡化，區分為『初犯』、『五年內再犯
』及『五年後再犯』；『初犯』經觀察、勒戒或強制戒治後，應
為不起訴處分或不付審理之裁定；經觀察、勒戒或強制戒治執行
完畢釋放後，『五年內再犯』者，應依法追訴或裁定交付審理；
至於經觀察、勒戒或強制戒治執行完畢釋放後，『五年後再犯』
者，仍適用『初犯』規定，先經觀察、勒戒或強制戒治之程序；
從而依修正後之規定，僅限於『初犯』及『五年後再犯』二種情
形，始應先經觀察、勒戒或強制戒治程序。三、經查，本件被告
前於八十八年間因施用毒品案件，經台灣高雄地方法院以八十八
年度毒聲字第四一七０號裁定送觀察、勒戒後，因認無繼續施用
毒品之傾向，而於九十年九月二十五日執行完畢釋放，並由台灣
高雄地方法院檢察署檢察官以九十年度偵緝字第一０三六號為不
起訴處分確定，此有刑案資料查註紀錄表、全國施用毒品案件紀
錄表、受觀察勒戒人毒品及前科紀錄簡列表在卷可稽。茲被告於
九十三年二月一日十七時十分許回溯二十四小時內之某時，在不
詳地點，又施用第一級毒品海洛因及第二級毒品安非他命之本案
犯行（有警詢卷所附嘉義市警察局第一分局查獲毒品危害防制條
例案尿液送驗姓名對照表、嘉義市衛生局檢驗涉嫌毒品及管制藥
品尿液檢體案件報告各一份足憑），因施用毒品之時間係在上揭
毒品危害防制條例修正施行後，故並無依毒品危害防制條例第三
十五條或刑法第二條比較新舊法之問題，應逕行適用修正後之規
定。而核被告所為，係於前案觀察、勒戒執行完畢釋放後，五年
內再犯施用毒品犯行，依修正後之毒品危害防制條例規定，應依
法追訴。然前經檢察官誤向台灣高雄地方法院聲請裁定令被告入
勒戒處所觀察、勒戒，並因被告接受觀察、勒戒後，認有繼續施
用毒品之傾向，復由檢察官誤向台灣高雄地方法院聲請裁定令被
告入戒治處所施以強制戒治，而原審法院失察，竟予准許，以九
十三年度毒聲字第二五三七號刑事裁定令被告入戒治處所強制戒
治；該裁定顯然有適用法則不當之違法，自屬違背法令。四、案
經確定，且於被告不利，爰依刑事訴訟法第四百四十一條、第四
百四十三條提起非常上訴，以資糾正。」等語。
本院按：判決不適用法則或適用不當者，為違背法令，刑事訴訟
法第三百七十八條定有明文。對於毒品危害防制條例所規定之觀
察、勒戒及強制戒治等事項所為之裁定，乃拘束身體、自由之保
安處分，與科刑判決有同等效力，於裁定確定後，如有違法，自
得提起非常上訴。又依毒品危害防制條例第二十條第一項、第二
項受觀察、勒戒或強制戒治執行完畢釋放後，五年內再犯同條例
第十條施用第一級、第二級毒品之罪者，檢察官或少年法院（地
方法院少年法庭）應依法追訴或裁定交付審理，此觀同條例第二
十三條第二項之規定自明。本件被告施源能前於八十八年間因施
用毒品案件，經台灣高雄地方法院以八十八年度毒聲字第四一七
０號裁定送觀察、勒戒，認無繼續施用毒品傾向，於九十年九月
二十五日執行完畢釋放，並由台灣高雄地方法院檢察署檢察官於
九十年九月十八日以九十年度偵緝字第一０三六號為不起訴處分
確定一節，有全國施用毒品案件紀錄表、刑案資料查註紀錄表及
受觀察勒戒人毒品及前科紀錄簡列表可稽。被告既曾因施用毒品
罪經送觀察、勒戒，於釋放後五年內即九十三年二月一日十七時
十分許回溯二十四小時內之某時，在不詳地點，再次施用第一級
毒品海洛因及第二級毒品安非他命，依上開說明，自應由檢察官
逕行起訴始為適法。乃原審未發現被告係於前揭觀察、勒戒執行
完畢釋放後，五年內再犯本次犯行，而先依檢察官之聲請，裁定
令被告入勒戒處所觀察、勒戒（此部分經本院另案救濟），並因
被告接受觀察、勒戒後，認有繼續施用毒品之傾向，又誤依檢察
官之聲請，裁定令被告入戒治處所強制戒治，自有適用法則不當
之違法。案經確定，非常上訴意旨執以指摘，為有理由；且因原
裁定不利於被告，應由本院予以撤銷，並駁回檢察官之聲請，以
資救濟。
據上論結，應依刑事訴訟法第四百四十七條第一項第一款，判決
如主文。
中    華    民    國  一○○  年    二    月  二十五  日
                      最高法院刑事第七庭
                          審判長法官  邵  燕  玲  
                                法官  李  伯  道  
                                法官  孫  增  同  
                                法官  李  嘉  興  
                                法官  蔡  名  曜  
本件正本證明與原本無異
                                      書  記  官  
中    華    民    國  一○○  年    三    月    三    日
                                                      Ｖ